【裁判字號】    97,判,779
【裁判日期】    970807
【裁判案由】    商標評定
【裁判全文】
最  高  行  政  法  院  判  決
                                       97年度判字第779號
上  訴  人  經濟部智慧財產局
（原審被告）
代  表  人  王美花
上  訴  人  正光製藥有限公司
（原審參加人）                  興農路2段258號
代  表  人  甲○○
訴訟代理人  徐宏昇律師
被 上訴 人  三彪科技股份有限公司
（原審原告）
代  表  人  乙○○
訴訟代理人  楊祺雄律師
            劉法正律師
上列當事人間商標評定事件，上訴人對於中華民國94年10月27日
臺北高等行政法院93年度訴字第3124號判決，提起上訴，本院判
決如下：
    主  文
原判決廢棄。發交智慧財產法院。
    理  由
一、被上訴人於民國90年10月9日以「三陽100『三陽』痠痛金絲
    膏藥布及圖（彩）」商標（下稱系爭商標）作為其註冊第85
    715號「臺灣三陽製藥廠標章」商標之聯合商標，指定使用
    於當時商標法施行細則第49條所定商品及服務分類表第5類
    之酸痛跌打損傷敷藥、藥用貼布商品，向經濟部智慧財產局
    （下稱智財局）申請註冊，經准列為註冊第994281號聯合商
    標。嗣上訴人（原審參加人）正光製藥有限公司（下稱正光
    公司）以系爭商標有違註冊時商標法第36條、第37條第7、1
    2款之規定，對之申請評定。92年11月28日現行商標法修正
    公布施行，系爭商標依法視為獨立之註冊商標。案經上訴人
    智財局審查，為該商標之註冊應予撤銷之處分。被上訴人不
    服，循序提起行政訴訟，原審判決撤銷訴願決定及原處分。
    上訴人正光公司不服，提起上訴。
二、被上訴人起訴主張：(一)系爭商標圖樣之正中央有特殊設計之
    三個火紅太陽狀之橫列實心圓搭配文字「三陽100」之組合
    圖案，下方並置有明顯醒目的「三陽痠痛金絲膏藥布」文字
    ，其中「三陽」與三個以太陽為師之實心圓設計理念一貫，
    特殊而醒目，而背景顏色以黃色橫條置於最上方，往下有藍
    綠二粗橫條，是圖文並茂之組合型態，在外觀設計或表彰之
    觀念均有其一致性與連貫性。而據爭商標，則係以「盾牌虎
    頭」圖形置於商標之中央聚焦點，再搭配背景藍綠二橫條之
    裝飾圖形。其中盾牌虎頭部分明顯始為視覺辨識之聚焦點，
    為識別他我部分，藍綠二色塊則予人裝飾圖案之寓目感受。
    此二者商標，均為一整體設計，通體觀察下，分別有「三陽
    痠痛金絲膏」及「盾牌虎頭」等明顯可資區辨之處，整體構
    圖意匠及予人印象實大異其趣，並無一相似之處。(二)此二商
    標皆為文字、圖形及顏色之組合式商標，於藥品業界使用藍
    綠顏色組合為商品包裝背景者，比比皆是。然各廠牌均會另
    佐以其他顯著文字或圖形作為主要部分供消費者區別辨識，
    「藍綠橫條」顯然僅係作為商標圖樣中之裝飾圖樣，而不具
    識別性。依一般社會通念及經驗法則判斷，消費者當然不會
    僅以包裝含有「藍綠橫條」圖樣即以之作為選購之單一依據
    。故消費者當可識別，無發生混同誤認之虞。故據爭商標圖
    樣上之「藍綠橫條」並非其圖樣之主要部分，且屬一般治療
    酸痛之相關藥品所常用之標誌，並不具識別性，不得單獨抽
    離作為限制他人使用之依據。原處分及訴願決定竟以二造商
    標同具該「藍綠橫條」圖形作為二商標圖樣構成近似之理由
    ，已違反商標主要部分及通體觀察原則。(三)原處分及訴願決
    定恣意作出前後完全相反之處分，且就何以不採此二商標併
    存多年之事實，亦未具體說明其理由，有違「平等原則」、
    「誠信原則」及「說明理由義務」，程序上顯有重大瑕疵。
    (四)此外，上訴人正光公司之正光金絲膏外包裝是否為大眾共
    知之企業表徵，與此二商標是否近似之判斷無涉。再者，訴
    外人三陽製藥廠公司與上訴人正光公司訂立之和解書標的，
    並未包括不得使用單獨之「藍綠橫條」商標圖樣，且被上訴
    人將系爭商標申請註冊，係基於產銷間之經營策略之考量，
    系爭商標之使用完全合法、正當，自應判決撤銷訴願決定及
    原處分。
三、上訴人智財局則以：(一)此二商標相較，二者圖樣外觀設計均
    為一長方形框內下方有藍綠設色之粗寬線條，其構圖意匠極
    相彷彿，於異時異地隔離觀察，有使普通知識經驗之商品購
    買人產生混同誤認之虞，應屬構成近似之商標。又系爭商標
    指定使用酸痛跌打損傷敷藥、藥用貼布等商品與據爭商標指
    定使用之各種中藥、西藥、止痛噴劑、治酸痛用藥布、消炎
    劑等商品復屬同一或類似商品，再上訴人正光公司所檢送二
    者實際表彰使用之外包裝袋，除包裝袋本身之材質及外觀由
    上而下依序皆為白、藍、綠之設色及比例分配極相雷同外，
    藍、綠區塊內分別為反白及墨色之字體顏色及設計配置亦極
    相彷彿，是綜合判斷此二商標之近似程度、商品類似之程度
    ，及二者實際表彰使用之情形，客觀上應有致相關消費者發
    生混淆誤認之虞。(二)至被上訴人所舉其他商標併存註冊諸案
    例，核其或為圖樣之構成各不相同，或為係屬另案問題，基
    於商標個案審查之原則，尚難比附援引，執為有利於己之論
    據。又系爭商標既應依前揭商標法第37條第12款及商標法第
    23條第1項第13款之規定撤銷其註冊，其是否尚有違反前揭
    商標法第36條及第37條第7款之規定，自無庸審究等語資為
    抗辯。
四、上訴人正光公司以：智財局係審酌系爭商標及據爭商標之圖
    樣、近似性及整體包裝的情形做通體觀察，此二商標圖樣相
    較，均為一紅色圖形置於二條長方形色帶上方，且色帶排列
    均為上條藍色、下條綠色，二者之設色及構圖意匠極相彷彿
    ，異時異地隔離觀察，在整體外觀上已明顯構成近似。被上
    訴人主張系爭商標圖樣上之顏色裝飾係以色澤鮮豔之「黃-
    紫-綠」色譜呈現，容有誤會。蓋此二商標同樣係以白底襯
    以「藍-綠」二色，故於顏色之構成種類上構成相同或近似
    ，至為明顯。另上訴人正光公司所呈送系此二商標之實際表
    彰使用之外包裝袋清楚可知，除包裝袋本身之材質及外觀上
    之設色配置比例均是由白色全部包裝袋面積二分之一，再由
    藍色及綠色區域各佔四分之一外，藍、綠區塊內均置有以反
    白及墨色方式表示之字體，二者整體設計及配置極相彷彿。
    因此，參酌二商標之外觀極相彷彿，又均指定使用於中西藥
    品、藥用膠布等相同或類似之商品，而且此二商標實際表彰
    使用之情形，整體已使相關消費者產生混淆誤認此二商標之
    商品係來自於同一來源之商品。被上訴人除了系爭商標經參
    加人評定撤銷外，另有第980532號「三陽100及圖（一）（
    彩）」商標、第980533號「三陽100及圖（二）（彩）」商
    標及第980534號「三陽100及圖（彩）」商標等三件註冊商
    標亦經參加人以近似據爭商標為由申請智財局評定而撤銷。
五、原審為訴願決定及原處分均撤銷之判決，係以：(一)系爭案雖
    有一長方形框內下方有近於藍綠色之粗寬線條，但系爭商標
    於藍色粗寬線條中尚有顯著之「三陽」痠痛金絲膏藥布反白
    文字，另於藍綠色之粗寬線條上方，尚有白紅之粗寬長方形
    線條，其中白色長方形框內有三個紅色圓形；紅色長方形框
    內有反白「三陽100」文字之組合圖案。另於上方有一黃色
    橫條飾。而據爭商標於藍綠色之粗寬線條上方則有於盾形框
    內置一虎頭圖樣。二者之構圖相較，就藍綠色之粗寬線條而
    言，系爭商標與據爭商標已有顯著之「三陽」痠痛金絲膏藥
    布反白文字之不同，整體觀之，另加上二者在藍綠色之粗寬
    線條上圖案盾形框內虎頭圖樣及「三陽100」組合圖案之差
    異。於異時異地隔離整體觀察，尚難認係近似商標。(二)上訴
    人正光公司雖主張其已向智財局申請註冊商標圖案為「白、
    藍、綠色排列之長方形色帶」之顏色組合商標，因此「上藍
    下綠排列之長方形色帶」之商標圖樣亦具有識別性等等。然
    「白、藍、綠色排列之長方形色帶」之顏色組合商標是否具
    有識別性，或是否經上訴人正光公司長期交易使用已成為參
    加人商品或服務之識別標識而得獲准商標註冊，係屬另案「
    白、藍、綠色排列之長方形色帶」之顏色組合商標得否註冊
    問題，與本件系爭商標與據爭商標近似之判斷並無直接相關
    。又系爭商標與據爭商標有足以區別二者之圖樣而不近似，
    則系爭商標圖案中部分雖有「白、藍、綠色排列之長方形色
    帶」之顏色組合圖樣，系爭商標並非即不得准予註冊，此有
    經經濟部評定「藍綠橫條並非商標圖樣之主要部分，仍須觀
    察其他圖樣以為斷」，而認定二者商標為不近似可稽，足證
    系爭商標圖樣中雖有「白、藍、綠色排列之長方形色帶」之
    顏色組合圖樣，然二者於異時異地隔離整體觀察，尚難認係
    近似商標，故不能以上訴人正光公司就「白、藍、綠色排列
    之長方形色帶」之顏色組合商標因具有識別性，或因長期交
    易使用已成為上訴人正光公司商品或服務之識別標識而得獲
    准註冊，即認系爭商標與據爭商標近似。(三)系爭商標與據爭
    商標既不近似，則上訴人正光公司之正光金絲膏外藥品包裝
    之「上藍下綠二列粗橫條」、「正光」、「金絲」等元素及
    其整體組合是否為著名商標，與本件之判斷並不生影響，爰
    不予論究；再者，本件依系爭商標與據爭商標註冊之圖樣已
    足以作為是否近似之依據，系爭商標註冊時商標法第37條第
    12款及現行商標法第23條第1項第13款本文法條之成立均以
    商標近似為前提，而系爭商標與據爭商標既不近似，即無上
    開法條之適用，為其判斷之基礎。
六、本院按：
（一）「本法中華民國92年4月29日修正施行前，已申請或提請
      評定，尚未評決之評定案件，以本法修正施行前及本法修
      正施行後之規定均為違法事由為限，始撤銷其註冊；其程
      序依修正後之規定辦理。」為現行商標法第91條第1項所
      明定。本件被上訴人系爭商標係於91年5月16日公告註冊
      ，上訴人於92年11月28日商標法修正施行前，以系爭商標
      之註冊有違前揭商標法第36條及第37條第7、12款規定，
      對之申請評定，為商標法修正施行前，已申請或提請評定
      之案件，核上訴人正光公司所主張第12款規定部分，相當
      於現行商標法第23條第1項第13款，於修正施行前後法條
      規定均為違法事由，合先敘明。
（二）按商標圖樣「相同或近似於他人同一商品或類似商品之註
      冊商標，不得申請註冊」；商標「相同或近似於他人同一
      或類似商品或服務之註冊商標或申請在先之商標，有致相
      關消費者混淆誤認之虞者」，不得註冊，分別為系爭商標
      註冊時即修正前商標法第37條第12款、現行商標法第23條
      第1項第13款所明定。而衡諸兩商標是否近似，應本客觀
      事實，依異時異地隔離觀察及通體觀察為標準，以具有普
      通知識經驗之購買人，於購買時施以普通所用之注意，有
      無混同誤認之虞判斷之。又所謂類似商品，應依一般社會
      通念、市場交易情形，並參酌該商品之原材料、用途、功
      能、產製者、行銷管道及場所或買受人等各種相關因素判
      斷之，同法施行細則第15條第1、2項亦有明文。
（三）被上訴人於90年10月9日以「三陽100『三陽』痠痛金絲膏
      藥布及圖（彩）」商標作為其註冊第85715號「台灣三陽
      製藥廠標章」商標之聯合商標，指定使用於當時商標法施
      行細則第49條所定商品及服務分類表第5類之酸痛跌打損
      傷敷藥、藥用貼布商品，向智財局申請註冊，經准列為註
      冊第994281號聯合商標。上訴人正光公司以系爭商標有違
      註冊時商標法第36條、第37條第7、12款之規定，對之申
      請評定，經智財局審查評定為系爭商標之註冊應予撤銷之
      處分。被上訴人不服，循序提起行政訴訟，原判決認系爭
      案雖有一長方形框內下方有近於藍綠色之粗寬線條，但系
      爭商標於藍色粗寬線條中尚有顯著之"三陽"痠痛金絲膏藥
      布反白文字，另於藍綠色之粗寬線條上方，尚有白紅之粗
      寬長方形線條，其中白色長方形框內有三個紅色圓形；紅
      色長方形框內有反白「三陽100」文字之組合圖案。另於
      上方有一黃色橫條飾。而據爭商標於藍綠色之粗寬線條上
      方則有於盾形框內置一虎頭圖樣。二者之構圖相較，就藍
      綠色之粗寬線條而言，系爭商標與據爭商標已有顯著之"
      三陽"痠痛金絲膏藥布反白文字之不同，整體觀之，另加
      上二者在藍綠色之粗寬線條上圖案盾形框內虎頭圖樣及「
      三陽100」組合圖案之差異。於異時異地隔離整體觀察，
      尚難認係近似商標，固非無見。
（四）惟按所謂「有致相關公眾混淆誤認之虞」，係指商標有使
      相關消費者對其所表彰之商品來源或產製主體發生混淆誤
      認之虞而言，而判斷是否有混淆誤認之虞，依智財局公告
      之「混淆誤認之虞」審查基準，應以：１、商標識別性之
      強弱；２、商標是否近似暨其近似之程度；３、商品/服
      務是否類似暨其類似之程度；４、先權利人多角化經營之
      情形；５、實際混淆誤認之情事；６、相關消費者對各商
      標熟悉之程度；７、系爭商標之申請人是否善意；８、其
      他混淆誤認之因素等，為判斷基準。」、「前述各項因素
      具有互動之關係，原則上若其中一因素特別符合時，應可
      以降低對其他因素的要求。」「雖然本法修正後之諸多條
      文將混淆誤認之虞與商標近似及商品/服務類似併列，然
      而真正形成商標衝突的最主要原因，也是最終的衡量標準
      ，乃在於相關消費者是否會混淆誤認。至於商標的近似及
      商品/服務的類似，應是在判斷有無『混淆誤認之虞』時
      ，其中的二個參酌因素，而條文中之所以特別提列出這二
      個參酌因素作為構成要件，是因為『混淆誤認之虞』的成
      立，這二個因素是一定要具備的。不過在反面推論時，則
      要注意，在商標近似及商品/服務類似要件具備的情形下
      ，雖然導致有混淆誤認之虞的機率極大，但並非是絕對必
      然的，有可能因為其他重要因素的存在」，「由於混淆誤
      認各相關因素的強弱都可能影響對其他因素的要求程度，
      」另「二商標外觀、觀念或讀音其中之一的近似，並非即
      可推論商標之整體印象即當然近似，仍應以其是否達到可
      能引起商品/服務之消費者混淆誤認的程度為判斷近似之
      依歸。」（參照「混淆誤認之虞」審查基準第4點、第2點
      、第5.2.5點、第5.2.13點、第6.1點）。
（五）核上開「混淆誤認之虞」審查基準規定，與商標法第23條
      第1項第13款之規定及同法「保障商標權及消費者利益，
      維護市場公平競爭，促進工商企業正常發展」之立法目的
      （商標法第1條參照）相符，且上開審查基準於商標衝突
      之判斷，就法規及實務作法作更進一步細膩分析解說，使
      商標主管機關在個案審查，除符合一致性要求外，更能兼
      及個案之妥當性。依上開基準之規定，商標近似及商品/
      服務類似要件，固係商標衝突判斷因素應具備之因素，但
      商標衝突最主要最終的衡量標準係相關消費者是否會混淆
      誤認之虞，商標近似及商品/服務類似要件雖具備，但仍
      可能因其他重要因素，而不致有混淆誤認之虞，審查商標
      時不得以判斷是否致相關消費者混淆誤認其中單一因素決
      定是否致混淆誤認之虞，行政法院亦不得僅以認定混淆誤
      認之虞之單一因素為撤銷原處分及訴願決定之理由。蓋依
      前開「混淆誤認之虞」審查基準所揭示，混淆誤認之單一
      因素會因其他因素之強弱或是否特別符合而有不同影響。
（六）原判決就本件商標是否近似此一因素如何特別符合，致降
      低對其他因素的要求？本件除近似此一因素外，其他混淆
      誤認各相關因素強弱如何？如何相互影響？本件二商標其
      設計意匠及觀念是否強到不必考慮其他判斷消費者混淆誤
      認因素即得為認定不近似之程度？均未審酌，殊不得僅就
      判斷混淆誤認之虞其中商標是否近似暨其近似之程度此一
      單一因素，逕予撤銷原處分及訴願決定，核有違「混淆誤
      認之虞」審查基準，自難謂合。況與本件相同案情之被上
      訴人於89年12月27日以「三陽100及圖（彩）」商標作為
      其註冊第85715號「台灣三陽製藥廠標章」商標之聯合商
      標，指定使用於當時商標法施行細則第49條所定商品及服
      務分類表第5類之中西藥品、藥用膠布、醫療補助用營養
      藥劑等商品，向上訴人智財局申請註冊，經上訴人智財局
      准列為註冊第980534號聯合商標。嗣上訴人正光公司以其
      有違註冊時商標法第36條、第37條第7款、第12款之規定
      ，檢具註冊第118361號商標對之申請評定。經智財局審查
      ，以93年3月19日中台評字第920326號商標評定書為「第
      980534號『三陽100及圖（彩）商標（原聯合商標）』之
      註冊應予撤銷。」之處分。被上訴人循序提起行政訴訟。
      原審以93年度訴字第3290號判決駁回，被上訴人提起上訴
      ，經本院96年度判字第1240號判決駁回上訴在案。另三陽
      製藥公司亦早於70年間，因與本件據以評定商標間之商標
      異議、商標撤銷事件提起行政訴訟，經本院71年度判字第
      529號、72年度判字第14號、第347號判決亦認定藍綠圖形
      為商標之主要部分，在藍綠圖形上附加其他商標文字或圖
      形所組成之商標圖案，與本件據以評定商標圖案構成近似
      。原審未予審酌，亦有未洽。
（七）從而，上訴人執以指摘，為有理由，上訴人聲明求為廢棄
      原判決，即無不合，應予准許，應由本院廢棄原判決，發
      交智慧財產法院審理。
七、據上論結，本件上訴為有理由，依行政訴訟法第256條第1項
    、第260條第1項，智慧財產案件審理法施行細則第5條第1項
    ，判決如主文。
中    華    民    國    97    年    8     月    7     日
                    最高行政法院第五庭
                        審判長法官  劉  鑫  楨
                              法官  侯  東  昇
                              法官  黃  淑  玲
                              法官  劉  介  中
                              法官  吳  慧  娟
以  上  正  本  證  明  與  原  本  無  異
中    華    民    國    97    年    8     月    8     日
                              書記官  王  史  民


司法院資訊處製作；財團法人民間司法改革基金會備份。
